臺灣新竹地方法院民事簡易判決　　　　100年度竹簡字第482號
　　原　　　告　曾宗德
　　訴訟代理人　曾良
　　被　　　告　王淑
　　訴訟代理人　林湘雪
上列當事人間確認通行權存在事件，本院於民國100 年12月26日
辯論終結，判決如下﹕
    主    文
原告之訴駁回。
訴訟費用由原告負擔。
    事實及理由
壹、程序事項：
    按訴狀送達後，原告不得將原訴變更或追加他訴，但請求之
    基礎事實同一者，不在此限，民事訴訟法第255 條第2 款定
    有明文。本件原告原起訴聲明為「(一)被告應就新竹市○○段
    （下稱同段）1284地號土地如起訴狀所示Ａ、Ｂ、Ｃ、Ｄ四
    個標示（下稱系爭通行範圍）留作道路供原告通行。(二)被告
    應將上述土地內之圍牆拆除，不得阻礙原告通行。(三)訴訟費
    用由被告負擔。」嗣於民國（下同）100 年11月8 日以書狀
    變更前述第一項聲明為「被告就同段1284-1地號土地（下稱
    系爭土地）系爭通行範圍留作道路供原告通行。」有起訴狀
    、民事準備書狀附卷可參，核原告上開變更前後請求所據之
    基礎事實同一，依前揭說明，自應准許。
貳、實體事項：
一、原告起訴主張：
    (一)原告所有門牌號碼新竹市○區○○路22巷62號建物（下稱
      系爭建物）與被告所有系爭土地相鄰，被告在系爭土地周
      圍興建磚造圍牆，阻礙原告通行，致原告所有之系爭建物
      與公路無適宜聯絡。原告須通行系爭土地以至公路，而系
      爭通行範圍乃距離公路最近，對被告損害最少之處所，是
      依民法第787 條之規定，原告就系爭通行範圍具有通行權
      。
    (二)系爭土地係自同段1284地號土地分割而來。76年4 月被告
      與訴外人陳金元（已去世）簽訂土地交換協議書，即約定
      被告於1282地號土地位置依現況使用，訴外人陳金元現使
      用土地以現有道路以北至訴外人陳金元土地現有位置止。
      原告即係向訴外人陳金元購買同段1282地號土地。故原告
      自76年間購買同段1282地號土地後即一直自系爭土地出入
      及停放車輛，系爭通行範圍是被告與原告前手約定合意交
      換的，故系爭土地本來即是原告的，惟被告於86年間訴請
      排除侵害勝訴後即在系爭土地周圍以鋅鐵板或加強磚興建
      圍牆，阻礙原告至新竹市○○路22巷之連外道路。另被告
      占用原告土地部分，已勝訴，但遲至最近才拆除。
    (三)系爭通行範圍為系爭土地與訴外人林昌平所有之同段1287
      地號土地緊臨，訴外人林昌平已無償提供約1 公尺寬土地
      供原告通行，故原告請求被告提供系爭土地與同段1287地
      號土地緊臨寬2 公尺、長18公尺之土地供原告通行，自屬
      對周圍地損害最少之方式。又原告曾表示願意支付償金，
      請求被告將系爭通行範圍留予原告全家通行，卻遭被告嚴
      拒，並於系爭土地上舖設混凝土，原告設於系爭土地下之
      水錶被埋沒致自來水公司斷水至今。近日被告於系爭土地
      上大興土木，砌二公尺高之磚牆，增加原告通行之危險性
      。
    (四)又袋地通行權乃在發揮袋地之利用價值，使地盡其利，且
      不問袋地之現占有人是地上權人、永佃權人、典權人、承
      租人、使用借貸之借用人、其他利用權人，均得準用或類
      適用民法第787 條第1 項之規定而得主張袋地通行權。至
      無權占有袋地之人，因袋地通行權乃土地所有權之擴張，
      亦可類推適用而得請鄰地所有人容忍袋地現占有人之通行
      。況民法修正後之第800 條之1 亦已規定得準用。系爭建
      物坐落於同段1283地號及新竹市○○段（下稱古賢段）33
      5 地號土地上，為訴外人臺灣省新竹農田水利會（下稱農
      田水利會）所有。就古賢段335 地號土地原告已向訴外人
      農田水利會繳交補償金，同段1283地號土地原告亦已向訴
      外人農田水利會申請承租。雖訴外人農田水利會未予同意
      ，惟原告仍持續向訴外人農田水利會申請辦理地上權登記
      或簽訂租約，於未辦理地上權登記前，原告與訴外人農田
      水利會間租賃契約屬準地上權關係，是原告就古賢段335
      地號土地具有權源，同段1283地號土地則正在辦理中，被
      告自不得認定係無權占用。原告得類推適用袋地通行之規
      定。
    (五)綜上，爰提起本件訴訟，並聲明﹕1.被告應將系爭通行範
      圍留作道路供原告通行；2.被告應將系爭土地上之圍牆拆
      除，不得為阻礙原告通行之行為。
三、被告則以：
    (一)系爭建物坐落同段1283地號及古賢段335 地號土地上，該
      二筆土地所有人為訴外人農田水利會，原告違法占用興建
      系爭建物，且訴外人農田水利會亦限期請求原告拆除系爭
      建物，豈可主張適法權利，是被告並無提供原告通行之義
      務。又系爭建物相鄰土地為同段1287地號土地，原告可就
      近通行該地，系爭土地並無阻礙原告通行。
    (二)系爭土地經本院86年度簡上字第253 號判決被告勝訴，依
      法請原告將占用系爭土地之地上物清除，並設置圍牆避免
      再次遭受違法占用，被告就私有土地豈無設置圍牆之權益
      。況被告無條件提供土地作為新竹市○○路22巷道使用，
      原告亦行走多年。至占用原告土地部分，亦已拆屋還地，
      且地號係同段1282地號，況訴訟均已審結。水錶部分係法
      院執行，與被告無涉。另被告占用訴外人農田水利會土地
      僅一小部分，曾向訴外人農田水利會聲請交換分割，但因
      面積過小不能辦理分割，而原告係將系爭建物全部蓋在訴
      外人農田水利會所有之土地上，原告所有之同段1282地號
      土地上並無任何建物存在，二者不同。
    (三)又原告係違法占用訴外人農田水利會之土地，焉能視為準
      地上權，並類推適用民法第787 條之規定，爰聲請駁回原
      告之訴。
四、本院協同到庭之兩造整理並經肯認之爭點﹕
    (一)原告有無使用同段1283地號、古賢段335 地號土地之權利
      。
    (二)原告可否主張類推民法第767 條，而得主張就系爭土地有
      通行權。
五、本院之判斷：
    (一)本件原告不否認系爭建物所占基地為同段1283地號、古賢
      段335 地號土地，並主張古賢段335 地號土地已支付補償
      金，同段1283地號土地雖未辦理地上權登記，惟有租賃關
      係存在，屬準地上權關係云云，惟本院依職權向訴外人農
      田水利會查詢原告使用前述二地號土地情形，經該會函覆
      原告占用前述二地號土地無合法使用權，已依不當得利之
      規定函請占用人繳納補償金，並請原告自行拆除，有該會
      100 年11月11日竹農水管字第1000006354號函及其後檢附
      之100 年10月26日竹農水管字第1000005818、1000005959
      號函可憑，是原告所有系爭建物占用同段1283地號、古賢
      段335 地號土地並無租賃或使用借貸等正當權源，既無合
      法使用權源，即無原告所稱之「準地上權」關係存在，是
      原告此部分主張，並無所據。
    (二)原告另稱同段1284地號土地（系爭土地係99年8 月9 日自
      該地號土地分割而來，有系爭土地登記謄本可參）乃其前
      手即訴外人陳金元與被告於76年月間訂立土地交換契約，
      為原告所有之土地乙節，為被告所否認，經查兩造就同段
      1284地號土地，被告曾對原告提起排除侵害之訴，經判決
      原告應將占用同段1284地號土地上之地上物拆除，將土地
      返還被告，且經判決確定等情，業經本院依職權調閱本院
      86年度竹簡字第253 號（含本院86年度簡上字第90號）民
      事卷全卷核閱屬實。另原告依據訴外人陳金元與被告所訂
      交換土地契約請求被告移轉登記同段1284地號土地應有部
      分乙案，亦經本院以97年度竹簡字第399 號、97年度簡上
      字第65號判決駁回原告之訴確定，亦經本院依職權閱全卷
      無誤，是原告所述，亦難採信。
    (三)按土地因與公路無適宜之聯絡，致不能為通常使用時，除
      因土地所有人之任意行為所生者外，土地所有人得通行周
      圍地以至公路，民法第787 條第1 項定有明文。又第774
      條至前條規定，於地上權人、地役權人、典權人、承租人
      、其他土地、建築物或其他工作物利用人準用之，同法第
      800 條之1 亦有明文。次按「民法創設鄰地通行權，原為
      發揮袋地之利用價值，使地盡其利，增進社會經濟之公益
      目的，是以袋地無論由所有權或其他利用權人使用，周圍
      地之所有權及其他利用權人均有容忍其通行之義務。民法
      第七百八十七條規定土地所有權人鄰地通行權，依同法第
      八百三十三條、第八百五十條、第九百十四條之規定準用
      於地上權人、永佃權人或典權人間，及各該不動產物權人
      與土地所有權人間，不外本此立法意旨所為一部分例示性
      質之規定而已，要非表示於所有權以外其他利用權人間即
      無相互通行鄰地之必要而有意不予規定。從而鄰地通行權
      ，除上述法律已明定適用或準用之情形外，於其他土地利
      用權人相互間（包括承租人、使用借貸人在內），亦應援
      用「相類似案件，應為相同之處理」之法理，為之補充解
      釋，以求貫徹。」亦有最高法院79年度第2 次民事庭會議
      決議(二)可資參照。再觀之民法第800 條之1 之立法目的「
      本條所謂之準用，係指於性質不相抵觸之範圍內，始得準
      用，故何者可以準用，應依具體個案分別認定之。」是依
      前揭立法目的及決議意旨，須有使用或利用袋地權利之人
      始得擴張其權利之範圍，而令鄰地所有人負有容忍之義務
      ，故建物所有人雖為袋地之利用人，然其若欲主張鄰地通
      行權，仍需為有權使用袋地之人，方可加諸鄰地所有人容
      忍他人通行之義務。本件原告就其所有之系爭建物並無使
      用所占土地（即同段1283地號、古賢段335 地號土地）之
      權能，已如上所述，縱與被告所有之系爭土地相鄰，亦無
      準用或類推適用民法有關鄰地通行相關規定之餘地。從而
      ，原告請求被告將系爭土地中系爭通行範圍之土地留作道
      路以供原告通行，並拆除系爭土地上之圍牆，不得為阻礙
      原告通行之行為，於法自屬不合，應予駁回。
、本件事證已臻明確，兩造其餘陳述及主張或攻繫防禦方法，
    對判決之結果不生影響，爰不一一條列審究，併此敘明。
肆、據上論結，本件原告之訴為無理由，依民事訴訟法第436 條
    第2 項、第78條，判決如主文。
中    華    民    國  100     年    12    月    30    日
                  新竹簡易庭    法  官  盧玉潤
以上正本係照原本作成。
如對本判決上訴，須於判決送達後20日內向本院提出上訴狀。
                                書記官  謝國聖
中    華    民    國  100     年    12    月    30    日